【裁判字號】    98,訴,1224
【裁判日期】    981030
【裁判案由】    確認會議決議不存在等
【裁判全文】
臺灣板橋地方法院民事判決              98年度訴字第1224號
原      告  夏卡爾社區管理委員會
法定代理人  丙○○
訴訟代理人  成介之律師
被      告  丁○○
            甲○○
兼上一被告
訴訟代理人  乙○○
上列當事人間請求確認會議決議不存在等事件，經本院於民國98
年10月14日言詞辯論終結，判決如下：
    主    文
原告之訴駁回。
訴訟費用由原告負擔。
    事實理由
壹、原告之主張：
    按公寓大廈管理條例第25條第3項前段規定：「區分所有權
    人會議除第28條規定外，由具區分所有權人身分之管理負責
    人、管理委員會主任委員或管理委員為召集人」。基於此規
    定，原告提起本件預備合併之訴聲明及理由如下：
  (一)先位聲明部分：
    查原告為經報備核准之公寓大廈管理委員會，並由丙○○擔
    任主任委員，而被告丁○○並非原告之主任委員或管理委員
    ，卻自行以自己之名義，於民國98年4月19日召開夏卡爾社
    區第2次臨時區分所有權人會議，故該次會議顯係無召集權
    人所召集之會議，已違反上開公寓大廈管理條例第25條第3
    項前段規定之規定，故該次會議作成之決議，應屬不存在（
    或無效）。爰為先位聲明如下：
  1.確認被告於98年4月19日召開之夏卡爾社區第2次臨時區分所
    有權人會議所為之決議不存在。
  2.訴訟費用由被告負擔。
  (二)備位聲明部分：
    又如鈞院如認該次會議之決議非屬無效，依同條例第1條第2
    項所示，該條例未規定者適用其他法令之規定，則類推適用
    民法第56條第1項，撤銷社團總會決議之規定，原告亦得於
    該決議後3個月內，請求法院撤銷。故為備位聲明如下：
  1.被告於98年4月19日召開之夏卡爾社區第2次臨時區分所有權
    人會議所為之決議應撤銷。
  2.訴訟費用由被告負擔。
貳、被告之抗辯：
一、原告夏卡爾社區管理委員會於97年11月16日召開第1屆第1次
    區分所有權人臨時會議，會議中前主任委員鄭國瑞提議並經
    所有委員覆議當眾宣布：我們總辭後由縣政府接管，由縣政
    府召開。然夏卡爾社區管理委員會卻於97年12月1日第7次會
    議時，竟將非經由區分所有權人會議選出之丙○○列為主任
    委員，嗣夏卡爾社區區分所有權人第1屆第2次臨時會議，於
    97年12月8日召開，經決議罷免第1屆全體委員，故本件原告
    所列之法定代理人丙○○，並非夏卡爾社區管理委員會之主
    任委員，原告不具當事人能力且當事人亦不適格。
二、夏卡爾社區第1屆區分所有權人會議於97年8月16日召開，經
    決議選出林王春梅、吳欣容、黎美容、鄭國瑞、林煒程、徐
    祿富、簡哲勇、戊○○、鄭逸芸、陳紹宏及翁仁賢等11位委
    員，組成第1屆管理委員會即原告，原告隨即於97年8月23日
    召開第1次管理委員會，推舉鄭國瑞為主任委員及職務委員
    ，惟鑒於部分住戶對於管委會有所質疑，要求召開區分所有
    權人臨時會議，討論管委會是否重新選任、管理費及規約制
    定等3項議題，夏卡爾社區管理委員會於97年11月16日召開
    第1屆第1次區分所有權人臨時會議，會議中前主任委員鄭國
    瑞提議並經所有委員覆議當眾宣布：我們總辭後由縣政府接
    管，由縣政府召開等情，並直接離開現場，經出席住戶5分
    之1連署發起，推派監察委員為臨時召集人，宣布擬定於97
    年11月23日召開夏卡爾社區管理委員會第2屆區分所有權人
    臨時會議，嗣經流會，業據台北縣政府工務局函覆略以：主
    任委員於97年11月16日會議中宣布管委會總辭，已具法律效
    力，總辭後管委會無權再執行社區相關事務。
三、原告第1屆主委鄭國瑞辭職後，因鄭國瑞為社區C棟住戶代表
    選出之管理委員，故C棟住戶另行選任該棟住戶即被告丁○○接替鄭國瑞為管理委員，然原告即夏卡爾社區第1屆管理
    委員會仍違法運作執行社區事務，被告即住戶孫中鋒於98年
    4月1日以存證信函通知仍置之不理，故被告丁○○即以C棟
    委員之身分，於98年4月19日召開夏卡爾社區第2次臨時區分
    所有權人會議，改選成立第2屆委員及增設候補委員，並推
    舉被告丁○○為主任委員，然4天之後被告丁○○又辭任改
    由卞國威繼任，並經樹林市公所同意備查在案。故原告即夏
    卡爾社區管理委員會之法定代理人已非丙○○，其並無代表
    原告之權限。
四、綜上答辯爰為答辯之聲明：
  (一)原告之訴駁回（含備位聲明）。
  (二)訴訟費用由原告負擔。
參、兩造不爭執之事實：
一、原告夏卡爾社區第1屆第1次區分所有權人會議，於97年8月1
    6日召開，由社區A棟至K棟住戶分別推舉選出林王春梅、吳
    欣容、黎美容、鄭國瑞、林煒程、徐祿富、簡哲勇、戊○○
    、鄭逸芸、陳紹宏及翁仁賢等11位為管理委員，任期1年至
    98年8月16日止，依法組成第1屆管理委員會，並於97年8月
    23日召開第1次管理委員會，推舉代表C棟之管理委員鄭國瑞
    為主任委員，對外代表原告。
二、丙○○原本並非前開第1屆管理委員，嗣因社區A棟住戶代表
    之管理委員因故不擔任該職務，就由丙○○為代表該棟住戶
    之管理委員，成為第1屆管理委員。
三、夏卡爾社區第1屆管理委員會第1次區分所有權人臨時會議，
    於97年11月16日召開，會議中第1屆主任委員鄭國瑞因故提
    議所有委員總辭由縣政府接管，並離開現場不再擔任主任委
    員；嗣因縣府無法接管，故該第1屆管理委員又推舉管理委
    員丙○○為主任委員，對外代表原告。
四、上開第1屆管理委員之適法性經社區住戶質疑，故在被告丁○○之召集下，於98年4月19日召開夏卡爾社區第1屆管理委
    員會第2次區分所有權人臨時會議，改選成立第2屆委員及增
    設候補委員，由住戶林威宏、王昭鈴、張陳瓊華、邵靖富、
    吳國銘、王予博、張雅蘭、黃傳傑、王俊雄、林志有及被告
    丁○○等11人當選管理委員，並推選被告丁○○為主任委員
    ，然4天之後被告丁○○又辭任改由卞國威繼任，並經台北
    縣樹林市公所同意備查在案。
肆、兩造爭執之要旨：
一、丙○○原本並非原告第1屆管理委員，嗣因社區A棟住戶代表
    之管理委員因故不擔任該職務，乃由A棟住戶代表推舉住戶
    丙○○為代表該棟住戶之管理委員，成為第1屆管理委員，
    又因第1屆主任委員鄭國瑞於97年11月16日辭職，嗣由第1屆
    管理委員推舉管理委員丙○○為主任委員對外代表原告，則
    丙○○有無代表第1屆管理委員，為本件訴訟之法定代理權
    ？
二、98年4月19日在被告丁○○之召集之下，所召開之夏卡爾社
    區第1屆管理委員會第2次區分所有權人臨時會議，改選成立
    第2屆委員及增設候補委員，被告丁○○於召集該次會議之
    時，是否具備管理委員身分？該次會議是否屬於無召集權人
    所召集之會議，而違反公寓大廈管理條例第25條第3項前段
    之規定？
三、被告甲○○、乙○○是否為上開第1屆管理委員會第2次區分
    所有權人臨時會議所選出之第2屆管理委員？
伍、法院之判斷：
甲、程序方面：
一、按非法人團體為原告或被告時，應由法定代理人合法代理，
    此法定代理權為訴訟成立要件，法院對於法定代理權有無欠
    缺，應依職權調查之。又公寓大廈成立管理委員會者，應由
    管理委員會互推1人為主任委員，主任委員對外代表管理委
    員會，公寓大廈管理條例第27條第2項定有明文，亦即經由
    管理委員會所選任之主任委員，其對外當然代表管理委員會
    而為其法定代理人，縱然管理委員會合法成立與否不明確，
    亦不影響主任委員係由該團體選出，對外代表團體之形式上
    之合法性。本件原告係以夏卡爾社區第1屆管理委員會之地
    位，主張受被告3人之違法會議之侵害而提起確認之訴，該
    法定代理人即主任委員丙○○，係於97年12月1日經由夏卡
    爾社區第1屆管理委員會第7次會議投票產生，此有該次開會
    通知、當選名單及會議紀錄在卷可稽（見本院卷第第34頁至
    第37頁），又台北縣政府工務局於98年4月3日就夏卡爾社區
    住戶陳情管委會申請成立報備疑義於社區會勘時，亦由丙○○以主任委員之身分，於會勘紀錄表上簽名，此有台北縣政
    府工務局98年5月18日函附之會勘紀錄表在卷可證（見本院
    卷第74頁、第75頁），故就上開證據資料形式上審查，丙○○雖非原告夏卡爾社區97年8月16日第1屆第1次區分所有權
    人會議所選出之管理委員，惟嗣因社區A棟住戶代表之管理
    委員因故不擔任該職務，就由丙○○為代表該棟住戶之管理
    委員，成為第1屆管理委員，並由委員選舉擔任主任委員，
    則就形式上之適格性而言，其自足以擔任原告即夏卡爾社區
    第1屆管理委員會之法定代理人，且其任期應至98年8月16日
    始屆滿，故其在任期屆滿前之98年6月3日，代表夏卡爾社區
    第1屆管理委員會，主張對於利害相反之第2屆管理委員即被
    告3人提起本件訴訟（見本院卷第3頁起訴狀收文日期戳），
    於形式上應屬合法。至於被告抗辯丙○○主任委員之資格不
    符，因非本案訴訟標的法律關係，故無再行審究之必要。否
    則，不啻剝奪系爭第1屆管理委員會之訴訟權，對於其實體
    爭執之法律關係，無異放任他人侵害形成而無訴訟救濟途俓
    之不合理結果，合先敘明。
二、次按法律關係之存在否不明確，致原告在私法上之地位有受
    侵害之危險，而此危險得以對於被告之確認判決除去之者，
    即得依民事訴訟法第247條之規定提起確認之訴，此項訴訟
    ，祇須主張為訴訟標的之法律關係或其他事項之存否有不明
    確者，對於爭執其主張者提起，其當事人之適格即無欠缺（
    最高法院96年度台上字第2674號判決意旨參照）。本件原告
    主張被告3人係98年4月19日召開之夏卡爾社區第1屆管理委
    員會第2次區分所有權人臨時會議，違法改選成立之第2屆管
    理委員，自有訴請確認該次會議決議無效之必要，本院審酌
    依其主張之事實，對於爭執其主張之被告3人起訴，其當事
    人即屬適格，至於其訴訟有無依據，乃本案訴訟標的法律關
    係有無理由之問題，併予敘明。
乙、實體部分：
(甲)、先位聲明部分：
一、原告對於被告3人有訴請確認之利益：
    按確認之訴非原告有即受確認判決之法律上利益者，不得提
    起。所謂即受確認判決之法律上利益，係指法律關係之存否
    不明確，原告主觀上認其在法律上之地位有不安之狀態存在
    ，且此種不安之狀態，能以確認判決將之除去者而言（最高
    法院96年度台上字第455號判決意旨參照）。本件原告以夏
    卡爾社區第1屆管理委員會之地位，主張被告丁○○、甲○○、乙○○均為該管理委員會，於98年4月19日違法選出之
    第2屆管理委員，原告主觀上認其第1屆管理委員會之私法地
    位，因被告3人行使第2屆管理委員職權而受有不安之狀態存
    在，對於與其法律上地位處於對立狀態、利害相反立場之第
    2屆管理委員，提起本件確認之訴，得以判決之結果除去不
    安之狀態，足使社會大眾、社區居民或行政主關機關有所遵
    循，不致發生混淆，故自屬有確認之利益。
二、被告甲○○、乙○○部分：
    然查，於98年4月19日召開夏卡爾社區第1屆管理委員會第2
    次區分所有權人臨時會議，改選成立第2屆委員及增設候補
    委員，係由住戶林威宏、王昭鈴、張陳瓊華、邵靖富、吳國
    銘、王予博、張雅蘭、黃傳傑、王俊雄、林志有及被告丁○○等11人當選管理委員，並推選被告丁○○為主任委員，此
    有原告提出之該次會議紀錄在卷可稽（見本院卷第14頁），
    亦為兩造所不爭執，故被告甲○○、乙○○抗辯渠等僅為社
    區住戶並非系爭第2屆管理委員會管理委員，即屬可採。原
    告僅主觀上認定被告甲○○、乙○○係違法選出之委員（見
    本院卷第95頁反面98年10月14日言詞辯論筆錄），不僅無法
    舉證以實其說，且與其自己提出之證據資料顯然矛盾，則原
    告以反對其私法地位，僅有事實上爭執之住戶即被告甲○○
    、乙○○為本件確認之訴之對象，因兩造間所爭執者，對於
    原告於私法上之權利或法律關係並無法律上之利害關係，被
    告甲○○、乙○○之反對見解，對於原告亦不具法律上之拘
    束力，不致造成原告任何法律地位之侵害，故原告此部分之
    訴訟並無確認之理由，應予以駁回。
三、被告丁○○部分：
  (一)原告以丁○○提起本件確認之訴，有為確認被告之利益與理
    由：
    本件原告訴請確認被告丁○○於98年4月19日召開之夏卡爾
    社區第2次臨時區分所有權人會議所為之決議不存在，經查
    該次會議確由被告丁○○召集，並因而改選成立第2屆委員
    及增設候補委員，由住戶林威宏、王昭鈴、張陳瓊華、邵靖
    富、吳國銘、王予博、張雅蘭、黃傳傑、王俊雄、林志有及
    被告丁○○等11人當選管理委員，並推選被告丁○○為主任
    委員，已如前述。故原告以夏卡爾社區第1屆管理委員會之
    地位，主張其私法上之地位因而受有侵害，而以當時擔任第
    2 屆管理委員會主任委員之丁○○為被告，因二者之利害相
    反立場對立，自屬有確認利益。縱被告丁○○於任職4天後
    ，又辭任主任委員改由卞國威繼任，並經台北縣樹林市公所
    同意備查在案，惟被告丁○○並不因此解免其為現任管理委
    員會改選會議之召集人，涉及該次會議有無違反法令之無效
    事由之兩造有所爭執之法律地位，故原告以其為訴請確認之
    對象，自屬有據。
  (二)被告丁○○於98年4月19日召開夏卡爾社區第1屆管理委員會
    第2次區分所有權人臨時會議時，已具備管理委員身分：
    按公寓大廈管理條例第25條第3項前段規定：「區分所有權人
    會議除第28條規定外，由具區分所有權人身分之管理負責人
    、管理委員會主任委員或管理委員為召集人」；從而，若區
    分所有權人會議如係由無召集權人所召集而召開者，既非公
    寓大廈管理委員會合法成立之意思機關，自不能為有效之決
    議，且在形式上亦屬不備成立要件之會議，其所為之決議當
    然自始完全無決議之效力（最高法院92年度台上字第2517
    號判決意旨參照）。本案兩造之爭執即在於被告丁○○於98
    年4月19日召開夏卡爾社區第1屆管理委員會第2次區分所有
    權人臨時會議時，是否具備管理委員之身分，茲分述如下：
  1.夏卡爾社區第1屆管理委員會第1次區分所有權人臨時會議，
    於97年11月16日召開時，第1屆主任委員鄭國瑞於會議中表
    達辭任管理委員之意思表示，此為兩造所不爭執，並經主管
    之台北縣政府工務局認定已具法律效力，無權再執行社區相
    關事務，此有該局98年2月16日北工使字第0980115794號函
    影本在卷可稽（見本院卷第49頁），故鄭國瑞自辭職之日起
    ，已經不具夏卡爾社區第1屆管理委員之身分，堪信屬實。
  2.鄭國瑞係該社區第1屆第1次區分所有權人會議中，由C棟住
    戶推舉擔任管理委員之代表（見本院卷第45頁），故該社區
    社區C棟住戶，在鄭國瑞辭職後另行於98年4月14日下午7點
    30分於該社區A棟2樓會議室補選C棟管理委員，並由被告丁○○當選代表C棟之管理委員，並因此替補鄭國瑞而成為第1
    屆管理委員，此有被告孫中鋒提出之C棟開會通知、夏卡爾
    社區C棟公告、夏卡爾社區C棟管理委員會補選會議98年4月
    14日19：30簽到表、夏卡爾社區C棟罷免C棟委員聯署書等件
    影本各1件在卷可證（見本院卷第102頁至第106頁），自堪
    信為真實。
  3.參以證人即原告第1屆管理委員兼監察委員戊○○於本院證
    稱：「有瞭解，我們在九十七年八月十六號選出第一屆的委
    員，當時就是說，我們推選鄭國瑞當主委，我是監察委員，
    任期是一年。如果說依社區的規範來說，一年內如果沒有重
    大瑕疵的話不應該找人來當，但當時A棟有壹個人說不要做
    了，後來就A棟就推選丙○○來當委員，當時的主委還是鄭
    國瑞，可是後來鄭國瑞在十一月十六號就宣布總辭，由縣政
    府接管，但是縣政府說它們不能來接管，所以我們在這中間
    就繼續當了，總辭有沒有效，我不知道，然後我們就選了丙○○來當主委，後來有向樹林市公所核備，丙○○的任期應
    該到九十八年八月十六號屆滿，可是在第一屆任期當中，有
    人就認為上開是不合法的，然後選出新的委員，是在九十八
    年四月十九日選的，這就是所謂的第二屆，他們選的過程中
    第一次是流會，日期我不知道，第二次是五分之一的連署來
    開會，然後就選出了新的委員。我認為瑕疵是在於委託書不
    太對。因為大家的筆跡應該不一樣才對」（見本院卷第96頁
    、97頁98年10月14日言詞辯論筆錄）。從而，丙○○原本並
    非原告第1屆管理委員，嗣因社區A棟住戶代表之管理委員因
    故不擔任該職務，乃由A棟住戶代表推舉住戶丙○○為代表
    該棟住戶之管理委員，成為第1屆管理委員，則該社區C棟委
    員代表鄭國瑞辭職後，由C棟住戶推選被告丁○○代表C棟為
    管理委員，亦屬合理及適法。
  (三)綜上所述，被告丁○○於98年4月14日當選替補鄭國瑞而代
    表社區C棟之管理委員，則其於98年4月19日召開夏卡爾社區
    第1屆管理委員會第2次區分所有權人臨時會議時，自已具備
    管理委員身分，故原告仍以第1屆管理委員會之地位，主張
    上開會議之召集，違背公寓大廈管理條例第25條第3項前段
    規定，因而訴請確認該次會議所為之決議不存在，並無理由
    ，不能准許。
(乙)、備位聲明部分：
    原告備位聲明撤銷被告於98年4月19日召開之夏卡爾社區第2
    次臨時區分所有權人會議所為之決議，係依據之公寓大廈管
    理條例第1條第2項用民法第56條第1項撤銷社團總會決議，
    故在決議後3個月內提起撤銷之訴云云。惟查：
一、按系爭第2次臨時區分所有權人會議，係由被告丁○○所召
    集，與被告甲○○、乙○○2人無關，原告將該2人列為被告
    訴請撤銷決議，顯屬無據。
二、次按公寓大廈管理委員會為人的組織體，區分所有權人會議
    為其最高意思機關。其區分所有權人會議之召集程序或決議
    方法，違反法令或章程時，依公寓大廈管理條例第1條第2項
    規定，固應適用民法第56條第1項撤銷總會決議之規定，由
    區分所有權人請求法院撤銷區分所有權人會議之決議。然若
    謂出席會議之區分所有權人而會議之召集程序或決議方法，
    原無異議，事後得轉而主張召集程序或決議方法為違反法令
    或章程，而得訴請法院撤銷該決議，不啻賦予區分所有權人
    任意翻覆，影響公寓大廈管理委員會之運作與安定甚鉅，為
    維持法律之秩序，不容許任意受無謂之干擾，故應解為區分
    所有權人訴請法院撤銷區分所有權人會議之決議，仍應受民
    法第56條第1項之限制，亦即須在決議後3個月內請求法院撤
    銷其決議，並以出席之區分所有權人，對召集程序或決議方
    法，有當場表示異議者為限。然本件原告並非區非所有權人
    ，且依其提出之98年4月19日夏卡爾社區第2次臨時區分所有
    權人會議紀錄，並未見原告派員參加會議，或縱有參加而有
    對召集程序或決議方法，有當場表示異議，故原告並無上開
    撤銷權，其請求撤銷，自不能准許。
三、況區分所有權人會議如係由無召集權人所召集而召開者，既
    非公寓大廈管理委員會合法成立之意思機關，自不能為有效
    之決議，且在形式上亦屬不備成立要件之會議，其所為之決
    議當然自始完全無決議之效力。於此情形，即非在上述撤銷
    會議決議之列（最高法院92年度台上字第2517號判決意旨參
    照）。準此以言，原告本件撤銷之實體主張，所述縱屬真實
    ，亦不生撤銷決議之問題。
四、至於，原告聲請本院調查98年4月16日夏卡爾社區第1次臨時
    區分所有權人流會之會議資料，其所涉及者為會議召集程序
    瑕疵問題，因原告就此並無撤銷權已如前述，故無再予調查
    之必要，並予敘明。
結論：原告之訴為無理由，依民事訴訟法第78條，判決如主文。
中    華    民    國    98    年    10    月    30    日
                  民事第一庭    法  官  黎文德
以上正本係照原本作成
如對本判決上訴，須於判決送達後20日內向本院提出上訴狀
中    華    民    國    98    年    10    月    30    日
                                書記官  趙彬


司法院資訊處製作；財團法人民間司法改革基金會備份。
